【裁判字號】    97,易,2441
【裁判日期】    980323
【裁判案由】    公共危險
【裁判全文】
臺灣板橋地方法院刑事判決              97年度易字第2441號
公  訴  人  臺灣板橋地方法院檢察署檢察官
被      告  戊○○
選任辯護人  張家琦律師
被      告  壬○○
上列 2被告
共      同
選任辯護人  林鳳秋律師
            詹素芬律師
上列被告因公共危險案件，經檢察官提起公訴（97年度偵字第10
232 號）及移送本院併案審理（97年度偵字第18506 號），本院
判決如下：
    主  文
戊○○、壬○○均無罪。
    理  由
一、公訴意旨略以：被告戊○○於民國（下同）89年間設立「豪
    政租賃企業社」（獨資商號，設臺北縣永和市○○路293 號
    1 樓，下稱豪政企業社），經營住宅大樓、工業廠房之開發
    租售業務，並承租案外人王金龍所有之臺北縣新莊市○○○
    段106-2 地號土地搭建廠房，將上開廠房分別租賃予宏霸企
    業社有限公司、敦品家具公司、乙○○○○、佳欣興業有限
    公司、丑○○、元大沙發寢具有限公司、三茂家具公司、吉
    樺貨運交通有限公司、迪斯耐家具有限公司使用，且由被告
    戊○○於93年11月間，將原由案外人王金龍向臺灣電力股份
    有限公司（下稱臺電公司）申請之電號00-00-0000-00-0 號
    之電錶箱和配電箱（安裝於臺北縣泰山鄉○○○路372 號右
    半）（位置靠近臺北縣新莊市○○路○ 段496 號），向臺電
    公司登記過戶用電戶名為豪政企業社，供給臺北縣新莊市○○路○ 段496 之2 號至12號廠房之用電。被告戊○○復於94
    年間僱用被告壬○○，從事上址廠房庶務管理及收取租金工
    作。被告戊○○、壬○○2 人均應注意隨時或定期保養、檢
    修電錶箱、配電箱等電氣設備，以避免發生內部電線短路而
    引燃之危險，亦無不能注意之情形，而疏未注意，致96年11
    月20日8 時2 分許，上開電錶箱（起訴書誤載為配電箱）與
    配電箱組因電氣因素引燃，並引燃週遭草木及木造平房外牆
    ，致現有人所在之臺北縣新莊市○○路498 之2 號至498 之
    12號、496 號、496 之1 號、496 之2 號、496 之4 號建築
    物及無人所在之臺北縣泰山鄉○○○路372 號建築物均遭燒
    燬。因認被告2 人均係涉犯刑法第173 條第2 項失火燒燬現
    有人所在之建築物之罪嫌。
二、按犯罪事實，應依證據認定之，無證據不得認定犯罪事實。
    又不能證明被告犯罪者，應諭知無罪之判決，刑事訴訟法第
    154 條第2 項、第301 條第1 項分別定有明文。再按事實之
    認定，應憑證據，如未能發現相當證據，或證據不足以證明
    ，自不能以推測或擬制之方法，以為裁判基礎。認定不利於
    被告之事實，須依積極證據，茍積極證據不足為不利於被告
    事實之認定時，即應為有利於被告之認定，更不必有何有利
    之證據。又認定犯罪事實所憑之證據，雖不以直接證據為限
    ，間接證據亦包括在內；然而無論直接或間接證據，其為訴
    訟上之證明，須於通常一般之人均不致有所懷疑，而得確信
    其為真實之程度者，始得據為有罪之認定，倘其證明尚未達
    到此一程度，而有合理之懷疑存在時，即無從為有罪之確信
    ，最高法院40年臺上字第86號、30年上字第816 號、76年臺
    上字第4986號判例可資參酌。又按刑法上之過失，係指對於
    構成犯罪之事實，按其情節，應注意並能注意而不注意而言
    ，且其過失行為與結果間，在客觀上有相當因果關係始得成
    立，亦有最高法院26年上字第1754號、23年上字第5223號判
    例意旨可資參照。
三、本件公訴人認被告戊○○、壬○○2 人涉犯刑法第173 條第
    2 項之失火罪嫌，無非係以證人即被害人龔志偉、楊宗諺、
    吳雪麗、己○○、庚○○、寅○○、辰○○、丁○○、丑○○、辛○○、癸○○、丙○○、甲○○於警詢之陳述及證人
    即臺電公司西區營業處維護組員工子○○，臺北縣政府消防
    局承辦人卯○○，在場目擊之林后毅分別於警詢及偵查中之
    證述，以及內政部消防署火災證物鑑定報告書及所附照片、
    臺北縣政府消防局火災原因調查報告書、房屋租賃契約書影
    本、臺電公司臺北西區營業處函文、臺電公司登記單影本等
    資料為其主要論據。訊據被告戊○○、壬○○2 人對於被告
    戊○○於上開時、地設立豪政企業社，並向案外人王金龍承
    租上開地號土地搭建廠房，分別租賃予上開宏霸企業社有限
    公司等人使用，並於93年11月間將原由案外人王金龍向臺電
    公司申請之上開電號電錶箱與配電箱登記過戶，用電戶名為
    豪政企業社。並於94年間僱用被告壬○○，從事上開廠房之
    庶務管理及收取租金等工作，以及96年11月20日8 時2 分許
    ，位於臺北縣新莊市○○路之上開廠房發生火災，致上開建
    築物遭燒燬之事實，並不爭執；惟矢口否認有何失火之罪嫌
    ，並一致辯稱：起火地點並非豪政企業社之電錶箱和配電箱
    所肇致；縱火災原因係豪政企業社之電錶箱和配電箱所造成
    ，伊2 人亦無可能注意電錶箱及配電箱內部之電路有何需保
    養或檢修之情形，自無過失可言等語。
四、經查：
 (一)起火戶之判斷：
     １、本件火災之起火戶研判，依卷附臺北縣政府消防局火
         災原因調查報告書，以火災撲滅後至現場勘查所見其
         中泰山鄉○○○路372 號木造平房已完全燒燬，僅遺
         留靠地面之矮磚牆、C 型鋼樑、靠近西南側之消防幫
         浦及部分木柱之殘跡，且以中間隔間靠近北側處木柱
         碳化、燒失之情形最為嚴重；北側外牆設置有2 組電
         錶箱與配電箱組，因牆面燒失已跌落地面，檢視靠近
         496-4 號側之電錶箱與配電箱組，配電箱2 內部無熔
         絲開關及電線之塑膠被覆並未受燒，電錶箱2 下側錶
         箱內有受煙燻情形，電錶仍固定在原處；上側之匝刀
         開關箱內電線有部分之塑膠被覆受燒熔化；檢視靠近
         496 號側之電錶箱與配電箱組，配電箱1 內部電線塑
         膠被覆有受燒現象，尤以靠近電錶箱1 處之電線被覆
         燒熔、燒失情形較為嚴重，電錶箱1 下側之錶箱後電
         錶已移位，上側之匝刀開關箱內受燒情形嚴重，電線
         之塑膠被覆已完全燒失，匝刀開關之陶瓷板板受燒破
         裂…，顯示電錶箱1 處燃燒情形較為猛烈，火流係由
         該處開始向周圍延燒。又電錶箱1 與配電箱1 係豪政
         企業社於87年4 月向臺電公司申請設置，距今已使用9
         年餘；綜上所述，研判電錶箱1 內部電線可能因長時
         間使用而絕緣被覆劣化或破損導致短路，瞬間釋放大
         量能量引燃電線塑膠被覆並沿電線燒山箱外之PVC 管
         ，並引燃周遭雜草及木造平房之外牆而引發火災之可
         能性較高。故認本件起火戶為泰山鄉○○○路372 號
         木造平房北側靠近中間之電錶箱與配電箱組（圖示編
         號為電錶箱1 與配電箱1） 處所附近，此有該局火災
         因調查報告書暨所附照片81幀在卷可稽（見偵查卷第
         58頁至第146 頁）。
     ２、又證人即為本件火災鑑識之臺北縣政府消防局人員卯
         ○○於偵查中證稱：「檢察官問：本件如何確認現場
         配電箱和電表箱原來的位置？證人答：配電箱和電錶
         箱各有一組，一大一小，我們進入現場時因為木屋已
         經燒燬，現場的兩個配電箱和電錶箱都掉落地面，實
         際裝設的高度無法確定，只能詢問關係人，兩個配電
         箱和電錶箱的相對位置，除了從現場掉落位置判斷，
         也有詢問關係人，豪政企業社和地主都有確認哪一個
         是他們申請的電箱，且電箱有編號可以認定，另外也
         有詢問臺電人員，就是子○○先生有做過談話筆錄。
         檢察官問：在消防局製作筆錄時，有無詢問到是看到
         哪一個電箱和電纜在燃燒？證人答：好像沒有問到。
         檢察官問：製作林（指林后毅）的筆錄時，有無詢問
         他看到電箱和電纜燃燒是指那一個電箱？證人答：當
         時應該沒有詢問是哪一個電箱。」（見偵查卷第173
         頁），復於本院審理時結證稱：「辯護人問：你在96
         年11月26日曾經約談子○○，當時訪談紀錄第二面用
         電設備如何檢查部分子○○是否有說接戶線部分由臺
         電巡修課人員巡視，若有故障即回報公司檢修，電錶
         箱部分每二個月有外包人員前往抄表，若發現電錶箱
         外觀有破損、脫落、懸空或用電異常現象，便回報公
         司派員前往現場檢查？證人答：是的。辯護人問：妳
         後來有無去進行瞭解本件系爭電錶，發生本件火災之
         前檢修狀況有無異常？證人答：沒有再做查詢。辯護
         人問：你的火災調查報告編號一電錶受燒情形較編號
         二受燒情形嚴重，而認為起火點可能是一號電錶箱？
         證人答：除了判斷受燒情形較為嚴重之外，還有其他
         跡象。比較編號一、二，二個電錶箱內部，編號一電
         錶箱內部受燒情形比編號二嚴重，而且從內部電線有
         發現明顯短路鎔斷痕，還有從電錶箱一上方電線出口
         受燒痕跡，研判火流是從電錶箱內部向外燒出。辯護
         人問：如果火由外面將外面絕緣體燒掉，往裡面燒，
         是否也會造成電線短路現象？證人答：如果那條電線
         還在通電中，有可能火將絕緣體燒掉造成短路現象。
         辯護人問：小木屋是否已經全毀？一號、二號電錶箱
         有無全毀？證人答：小木屋已經全毀。一號、二號電
         錶箱受燒之後，已經無法使用。辯護人問：電錶箱是
         否還可以辨識外型？證人答：可以。辯護人問：如果
         依照上述條件，是否是小木屋先燒起，然後燒到電線
         ？證人答：我認為可能性較低，如果是小木屋先燒起
         ，再燒到電線造成短路，電錶箱一內部不會受燒這麼
         嚴重。而且可能已經小木屋燒燬之後，電錶箱掉到地
         上。辯護人問：鑑定報告第23頁說小木屋周圍沒有易
         燃物品，所以不像是四周的火燒到小木屋？證人答：
         這是指危險物品或是化工原料可以自行起火燃燒的。
         辯護人問：芒草是否是易燃物品？證人答：第110 頁
         芒草照片，芒草高度很高，而且是易燃的。辯護人問
         ：從何處可以看到編號一旁邊有一具滅火器？證人答
         ：第95頁照片50。辯護人問：地上乾粉有無拿去化驗
         過？證人答：有請內政部消防署檢驗，這個部分是私
         下請他們化驗，因為量少，所以沒有化驗出來，也沒
         有任何公文。辯護人問：照片59、60部分，提到宏霸
         木房內也有數支滅火器殘骸，現場是否有配電箱、電
         錶箱？證人答：據我所知，在幾公尺的距離有配電箱
         。辯護人問：那個配電箱你有無去蒐證過？證人答：
         我們研判的起火處所是小木屋，還有現場證人目擊，
         宏霸是被延燒的，所以就不會作採證。辯護人問：鑑
         定報告中提到多位證人有聽到爆炸聲，你在編號一電
         錶箱內有無看到有爆炸的情形？證人答：第105 頁照
         片70，這裡有明顯的鎔斷痕，在短路的時候會釋放相
         當大的能量，所以應該會伴隨爆炸聲。辯護人問：有
         無問證人林后毅爆炸聲聽到的位置？證人答：他說聽
         到的是小木屋那邊的電箱。辯護人問：你所說的部分
         記載在筆錄何處？證人答：這部分沒有記載。辯護人
         問：請求提示97年度偵字第號卷第156 頁予證人閱覽
         （審判長提示該卷頁予證人閱覽）證人說當時看到的
         火苗是編號二電錶箱，你有無詢問他，有無作這樣的
         記載？證人答：我記得我有問他從他窗戶的位置是否
         可以直接看到電箱，他說從窗戶可以看到，可是有雜
         草。這個部分我沒有記載下來。檢察官問：你幫證人
         林后毅做的談話筆錄，他有提到看到木屋外側電箱及
         電纜線在燃燒，他所謂木屋外側的電箱是指哪個電箱
         有無確認？證人答：當時沒有。檢察官問：後來有無
         跟他作確認？證人答：好像沒有。檢察官問：他當時
         有無提到起火的電箱是靠496 號宏霸家具的電箱，還
         是靠496 之4 號佳欣興業的電箱？證人答：沒有。辯
         護人問：鑑定報告第66頁，所說檢送的可燃性液體的
         部分是否有包括宏霸廠房內的範圍？照片59.60 是否
         有採證檢送？證人答：沒有。」（見本院審理卷附97
         年12月29日審判筆錄）。又依在場目擊之證人林后毅
         於警詢筆錄證稱：「我於8 時左右聽到爆炸的聲音，
         且透靠近496 號後側木屋的窗戶看見火光，就走近窗
         戶查看，看到木屋外側的電箱及電箱上的電纜已在燃
         燒，且電纜塑膠被覆已燒熔，火勢大約已有1 米半高
         ，當時木屋還沒開始燃燒，我立刻叫公司業主任龔志
         偉，告訴他後側木屋外的電箱起火燃燒，龔志偉亦跑
         到窗戶旁查看後返回辦公室打電話報案；我欲至496
         巷口等消防車，就看到496-6 號已有1 男1 女拿水管
         灑水滅火」，復於偵查中結證稱：「我上班的公司在
         496 之8 號華億電線電纜公司，我在496 之8 號內看
         到後面有火光，496 之8 號在現場圖的上方，和496
         號、中港南路372 號隔一條防火巷，我上前查看，趕
         快通知同公司同事消防隊前來處理，我當時是走到公
         司宿舍那邊，那裡比較靠近起火點，我看到火苗在中
         港南路372 號木屋外的電箱上，我看到火苗接近靠近
         496 之4 號電箱上，我當時看到時是電箱有著火，其
         他的部份還沒有著火」（見偵查卷第25頁及第156 頁
         ）。證人龔志偉於警詢筆錄中稱：「於8 時同事（即
         指林后毅）告知，一同前往察看，時間大約8 時10分
         ，火在廢棄木屋內燃燒，鄰近三間鐵皮屋仍未燃燒，
         火勢燃燒約3 坪大小，尚未延燒鄰房。我立刻離開現
         場回辦公室報案119 」（見偵查卷第27頁、第28頁）
         ，證人楊宗諺於警詢筆錄中證稱：「我於8 時聽到爆
         炸的聲音才跑出來，發現乙○○○○後方的廢棄小木
         屋已經著火，而且火勢很大，我嘗試用水管滅火，但
         是太大了，才打119 報案」（見偵查卷第29頁）。
     ３、又參酌卷附之臺北縣政府消防局火災原因調查報告書
         內所附之火災現場平面及物品配置圖（見偵查卷第102
         頁）所示，並依上開證人所述，足見本件起火點確係
         泰山鄉○○○路372 號之木屋之電錶箱與配電箱；惟
         上開木屋有2 組之電錶箱與配電箱，亦即電錶箱1 與
         配電箱1 及電錶箱2 與配電箱2 。是本件起火點究為
         電錶箱1 、配電箱1 ，抑係電錶箱2 、配電箱2 。次
         查；配電箱2 內部無熔絲開關及電線之塑膠被覆並未
         受燒，有上開臺北縣政府消防局火災原因調查報告書
         所附照片45（見偵查卷第127 頁上方照片），電錶箱2
         下側錶箱內有受煙燻情形，電錶仍固定在原處，有上
         開調查報告書所附照片46（見偵查卷第127 頁下方照
         片）；另配電箱1 內部電線塑膠被覆有受燒現象，尤
         以靠近電錶箱1 處之電線被覆燒熔、燒失情形較為嚴
         重，有上開調查報告書所附照片47（見偵查卷第128
         頁上方照片），電錶箱1 下側之錶箱受燒後電錶已移
         位，亦有上開調查報告書所附照片48（見偵查卷第128
         頁下方照片），且上側之匝刀開關箱內受燒情形嚴重
         ，電線之塑膠被覆已完全燒失，匝刀開關之陶瓷板受
         熱破裂，有上開調查報告書所附照片49（見偵查卷第
         129 頁上方照片）；復據臺北縣政府消防局人員現場
         勘查起火處所附近並未發現有危險物品、化工原料或
         容器置放於該處附近，且未發現儲放任何常溫下足以
         自燃之危險物，及亦未發現微小火源（如煙蒂…等）
         殘留之跡證，同時未發現有蓄意以縱火促燃劑潑灑、
         劇烈燃燒痕跡及殘留跡證，木造平房內亦未放置有其
         他可燃物。
     ４、綜上所述，足認木件起火戶確為泰山鄉○○○路372
         號木造平房北側靠近中間之電錶箱1 與配電箱1 （用
         電戶即係被告戊○○經營之豪政企業社）。至被告所
         提出之財團法人中華工商研究院出具之鑑定研究報告
         書認定本件起火戶為用電戶宏霸公司之電錶箱2 與配
         電箱組2 ；惟上開鑑定係該研究院人員於案發後1個
         月即96年12月27日始至案發現場鑑定，且所鑑定之電
         錶箱1 、配電箱組1 及電錶箱2 、配電箱2 是否與當
         時火災後之原狀相同，無法判別。是以；自無法執此
         鑑定研究報告即認定本件起火戶即為宏霸公司之電錶
         箱2與配電箱組2 。
 (二)被告2人有無過失之判斷：
     １、查本件起火處之電錶箱1 與配電箱1 ，用電戶為豪政
         企業社，電號為00-00-0000-00-0 號，電錶安裝位置
         為臺北縣泰山鄉○○○路372 號外牆靠近新莊市○○
         路○ 段496 號廠房，供應新莊市○○路○ 段496 之2
         號（即乙○○○○）、496 之4 號（即佳欣興業有限
         公司）、498 之2 號（即比薩家族國際事業有限公司
         ）、498 之6 號（即元大沙發寢具有限公司）、498
         之8 號（即三茂木業）、498 之10號（即吉樺貨運交
         通有限公司）及498 之12號（即迪斯耐家具有限公司
         ）等7 戶廠房之用電，且本件發生火災時為96年11月
         20日上午8 時許，上開廠房大都尚未上班，是發生火
         災時，並非大量用電致無法負荷而肇致，業據被告戊○○、壬○○2 人於警詢筆錄中陳述屬實（見偵查卷
         第13頁及19頁）及證人寅○○、辰○○、丁○○、辛○○、癸○○、丙○○、甲○○等人於警詢筆錄證述
         明確（見偵查卷第39頁至第57頁）。
     ２、按過失者，係指按其情節應注意，並能注意而不注意
         者，刑法第14條第1 項定有明文。亦即刑法上所稱之
         過失，係指行為人客觀上負有注意之義務，就其自身
         之狀況而言，亦能為此等符合義務之注意，但卻因疏
         忽而未盡到注意義務或盡到足夠之注意義務，造成法
         益侵害之結果發生，即上開刑法第14條第1 項所謂「
         行為人雖非故意，但按其情節應注意，並能注意，而
         不注意者，為過失」之要旨。本件公訴人以被告戊○○、壬○○2 人均應注意隨時或定期保養、檢修電錶
         箱、配電箱等電氣設備，以避免發生內部電線短路而
         引燃之危險，亦無不能注意之情形，而疏未注意，致
         發生火災 ，因認被告2人均係涉犯刑法第173 條第2
         項之失火罪嫌，無非係以證人即臺電公司西區營業處
         員工子○○於警詢筆錄及偵查中證稱：本件電錶箱與
         配電箱組均屬用電戶財產，由客戶負責保養等語（見
         偵查卷第34頁及第156 頁）。惟查：被告2 人均未有
         電業之專業知識；況依上開臺北縣政府消防局火災原
         因調查報告書，本件研判係電錶箱1 內部電線可能長
         時間使用而絕緣被覆劣化或破損導致短路，瞬間釋放
         大量能量引燃電線塑膠被覆並沿電線燒出箱外之PVC
         管，並引燃周遭雜草及木造平房之外牆而引發火災之
         可能性較高，然臺電公司之電錶箱外部均已上封印，
         此為眾所周知之事，且證人張錦於警詢筆錄中亦證稱
         ：「抄錶員抄錶時若看不到電錶數字即可剪斷封印開
         啟下側之錶箱，抄完錶後重新封印；上側之錶前開關
         抄錶員無權開啟，僅臺電人員檢查時方可開啟；電錶
         箱部分用戶均無權開啟，因此用戶需檢查或維修電錶
         箱時，須向臺電申請並會同臺電人員到場開啟封印」
         等語（見偵查卷第34頁）。又本件系爭之電錶箱1 ，
         臺電公司人員係每2 個抄表1 次及臺電公司人員抄表
         時上開電錶箱1 與配電箱組1 之外觀並無腐蝕或脫落
         之情形，亦無受理派工檢修上開電錶箱與配電箱組腐
         蝕或脫落之記載，此有臺電公司臺北西區營業處98年
         2 月6 日D 北西字第09801001221 號函暨所附說明資
         料在卷可參。是以自不能僅憑臺電公司內部之營業規
         則第21條及定型化之契約及營業單即科以對電業毫無
         專業知識之用電戶即被告平日必須對於臺電公司所設
         置之電錶箱與配電箱負責保養維倏之責任；再縱令被
         告2 人負上開維修之責，然本件係電錶箱內部電線因
         長時間使用而肇致，而電錶箱之名部均上封印，依證
         人子○○所述，被告並無權開啟，且臺電公司抄錶人
         員於每2 個月抄錶時，亦未發現電錶箱之外觀有腐蝕
         或脫落之情形。依上所述，自難認被告戊○○、壬○○2 人有何過失之可言。
五、綜上所述，本件火災縱係被告戊○○所申請之電錶箱與配電
    箱組造成，惟係因電錶箱內內部而發生尚難遽認被告戊○○
    、壬○○2 人有何過失，此外復查無其他積極證據足資證明
    被告等有何過失之犯行，既不能證明被告2 人犯罪，自均應
    為無罪判決之諭知。
據上論斷，應依刑事訴訟法第301條第1項，判決如主文。
本件經檢察官藍海凝到庭執行職務。
中    華    民    國    98    年    3     月    23    日
                     刑事第四庭    法  官  潘  長  生
上列正本證明與原本無異。
如不服本判決應於送達後10日內向本院提出上訴書狀，並應敘述
具體理由；其未敘述上訴理由者，應於上訴期間屆滿後20日內向
本院補提理由書（均須按他造當事人之人數附繕本）「切勿逕送
上級法院」。
                                   書記官  陳  金  鳳
中    華    民    國    98    年    3     月    26    日


司法院資訊處製作；財團法人民間司法改革基金會備份。
